【裁判字號】    90,台非,305
【裁判日期】    900830
【裁判案由】    違反毒品危害防制條例
【裁判全文】
最高法院刑事判決                                  九十年度台非字第三○五號
    上訴人  最高法院檢察署檢察總長
    被  告  甲○○
右上訴人因被告違反毒品危害防制條例案件，對於台灣高等法院中華民國八十九年十
二月二十二日第二審確定裁定（八十九年度毒抗字第一一五九號），認為違法，提起
非常上訴，本院判決如左：
    主  文
原裁定撤銷，應由台灣高等法院更為裁定。
    理  由
非常上訴理由稱：「按對於保安處分之確定裁定，可提起非常上訴，曾經貴院四十五
年度第五次民、刑庭總會會議決議有案。又依毒品危害防制條例所規定之觀察、勒戒
，性質上屬於保安處分，對於宣付此種保安處分之確定裁定，如有違背法令，自可提
起非常上訴。合先敘明。再依法應於審判期日調查之證據，未予調查，致適用法令違
誤，而顯然於判決有影響者，該項判決即屬違背法令，應有刑事訴訟法第四百四十七
條第一項第一款之適用（司法院大法官會議第一八八號解釋參照）。查本件台灣高等
法院以八十九年度毒抗字第一一五九號裁定駁回被告甲○○之抗告，無非係以：被告
前因施用毒品案件，經台灣士林地方法院裁定觀察、勒戒後，認無施用毒品之傾向，
業經台灣士林地方法院檢察署檢察官為不起訴處分。惟被告復於八十九年八月二日為
警通知採尿前九十六小時內某時，在不詳處所，施用第一級毒品海洛因，為警於八十
九年八月二日依法通知採尿，經檢驗結果呈毒品鴨片陽性反應，有台灣檢驗科技股份
有限公司出具之尿液檢驗報告一紙附卷可稽，其再犯毒品危害防制條例第十條之罪，
故第一審依毒品危害防制條例第二十條第三項前段及觀察勒戒處分執行條例第三條第
一項規定，裁定將被告送勒戒處所觀察、勒戒，於法並無不合等由為其論據。雖非無
見。惟查：被告於前開確定裁定案件之抗告狀中，除已檢具證物陳明渠因罹患聲帶瘤
，而曾由榮民總醫院醫師於八十九年七月九日為渠進行手術而施打 FENTANYL （鴉片
類短效性止痛劑）進行麻醉，故而被告之尿液呈鴉片陽性反應，有可能係 FENTANYL
之殘存反應外，被告並又檢具證物陳明渠另發現榮民總醫院於八十九年八月一日（即
警方採尿前一日）開給被告服用之藥品 BROWN MIXTURE SOLUTION （棕色混合液體）
，中文正式名稱為「複方鴉片甘草合劑」，其主要成份「OPIUM TINETURE」（鴉片酊
）即含有鴉片成份。故而被告之尿液呈鴉片反應，亦有可能係渠服用該藥品所致，故
請求原審向榮民總醫院函查上開事實，以還被告清白。此既攸關被告有無犯罪至為重
要，原審自應依職權詳為調查，以期無枉縱。詎原審對此竟恝置不理，其不予調查之
理由，更一語未及，即逕將被告之抗告駁回，自有應調查之證據，未予調查之違背法
令。案經確定，且不利於被告，爰依刑事訴訟法第四百四十一條、第四百四十三條提
起非常上訴，以資救濟。」等語。
本院按犯毒品危害防制條例第十條之罪，而依同條例第二十條規定所為觀察、勒戒或
強制戒治之裁定，係以使施用毒品者斷癮、戒絕為目的，於一定期間內拘束其身體、
自由之強制處分。此等確定之裁定與科刑判決具有相同效力，如發現有違背法令之情
事，自得提起非常上訴。本件被告前因施用毒品案件，經觀察、勒戒後，因無繼續施
用毒品傾向，而由檢察官為不起訴之處分（台灣士林地方法院檢察署八十七年度偵字
第一○七○七號）。嗣於民國八十九年八月二日，警方通知被告採尿檢驗結果，呈毒
品鴉片陽性反應；檢察官以其五年內再犯毒品危害防制條例第十條第一項施用第一級
毒品罪，聲請台灣士林地方法院依同條例第二十條第三項前段等規定，裁定將被告送
勒戒處所觀察、勒戒。被告提起抗告，具狀陳明因其罹患聲帶瘤，於八十九年七月九
日在台北榮民總醫院實施手術，而施打 FENTANYL （鴉片類短效性止痛劑）；該院同
年八月一日（即警方採尿前一日）開給被告服用之藥物 BROWN MIXTURE SOLUTION ，
其主要成份「 OPIUM TINETURE 」（鴉片酊），亦含有鴉片成份，故被告尿液檢驗呈
鴉片反應，可能係體內殘存上開藥物所致，請求向台北榮民總醫院查詢，並提出用藥
紀錄單、麻醉紀錄、病歷資料及常用藥品手冊節本等件為證。原法院向法務部調查局
函詢後，於理由內說明 FENTANYL 化學結構與嗎啡完全不同，故無論以何種方式施用
於人體，於正常檢驗程序下，均不致檢驗出嗎啡陽性反應，有法務部調查局覆函可資
參照等語。但對於被告所稱榮民總醫院給予之口服藥  BROWN MIXTURE SOLUTION，其
主要成份「 OPIUM TINETURE 」亦含有鴉片成份，可能殘存體內乙節，則未進一步加
以調查，復未說明何以不足採納之理由。此項證據之調查，與判斷被告究竟有無施用
毒品攸關，乃客觀上法院應否為被告送觀察、勒戒之裁定之基礎。原法院就該應調查
之證據未予調查，其裁定即屬違背法令。非常上訴意旨，執以指摘，洵有理由；因原
裁定不利於被告；且案關證據之調查及事實之認定，自應由本院將原裁定撤銷，由原
法院依裁定確定前之程序，更為適法之裁定，以資糾正。
據上論結，應依刑事訴訟法第四百四十七條第第二項前段，判決如主文。
中      華      民      國     九十     年      八      月     三十     日
                              最高法院刑事第五庭
                                  審判長法官  紀  俊  乾
                                        法官  黃  正  興
                                        法官  劉  介  民
                                        法官  陳  東  誥
                                        法官  張  春  福
      右正本證明與原本無異
                                              書  記  官
中      華      民      國     九十     年      九      月      三      日


司法院資訊處製作；財團法人民間司法改革基金會備份。
